【裁判字號】    95,台上,2986
【裁判日期】    951228
【裁判案由】    損害賠償
【裁判全文】
最高法院民事判決            九十五年度台上字第二九八六號
上  訴  人  甲○○
訴訟代理人  鄭正忠律師
上  訴  人  丙○○
訴訟代理人  周燦雄律師
被 上訴 人  乙○○
上列當事人間請求損害賠償事件，上訴人對於中華民國九十四年
一月十九日台灣高等法院第二審更審判決（九十二年度上更(二)字
第一七八號），各自提起上訴，本院判決如下：
    主  文
原判決關於命本訴部分之上訴人丙○○給付被上訴人甲○○新台
幣二百五十五萬六千四百元本息及命反訴部分之上訴人甲○○給
付被上訴人丙○○新台幣二百九十一萬五千四百二十七元本息暨
各該訴訟費用部分廢棄，發回台灣高等法院。
上訴人丙○○之其他上訴駁回。
第三審訴訟費用，關於駁回上訴人丙○○其他上訴部分，由其負
擔。
    理  由
本件本訴部分之被上訴人甲○○（下稱甲○○）主張：第一審本
訴部分之共同原告乙○○（下稱乙○○）前以伊之名義買進達新
工業股份有限公司（下稱達新公司）增資股票八十三張，計八萬
三千股（下稱系爭股票），並委託訴外人即大漢證券股份有限公
司營業員王靜慧（下稱王靜慧）代為辦理過戶手續。嗣因王靜慧
告稱系爭股票遺失，乙○○乃經甲○○同意，向法院聲請公示催
告及除權判決，並經股務代理人中國信託商業銀行通知於民國八
十二年六月二日前往領取補發股票（下稱系爭補發股票），詎本
訴部分之上訴人即反訴部分之上訴人丙○○（下稱丙○○）竟聲
請法院於同年六月一日對系爭補發股票為假扣押，致乙○○無法
領回並依預定計劃出售，迨丙○○對甲○○提起撤銷除權判決及
損害賠償之訴均受敗訴確定，始於八十六年八月二十六日撤銷系
爭補發股票之查封。而乙○○隨即於同年九月十九日出賣系爭補
發股票，惟每股售價僅為新台幣（下同）三二．三元（二十張部
分）或三二．四元（六十三張部分），較之八十二年六月二日原
可出售之收盤價每股六五．五元，價差達二百七十四萬九千三百
元，依民法第一百八十四條第一項前段及民事訴訟法第五百三十
一條之規定（於原審前審始為此訴訟標的之追加），自應由丙○
○負賠償責任等情，爰求為命丙○○給付伊二百五十五萬六千四
百元及自八十六年九月二十八日起計付法定遲延利息之判決（甲
○○超過上開本息部分及乙○○之請求，均已受敗訴判決確定）
。另就伊與乙○○對於丙○○所提起之反訴及依民事訴訟法第三
百九十五條第二項之規定所為聲明，則以：乙○○並未持系爭股
票向訴外人陳有富（下稱陳有富）調借款項，且丙○○就系爭股
票之占有亦未被侵奪。至乙○○就系爭股票聲請公示催告並獲除
權判決確定，應非以背於善良風俗之方法加損害於丙○○，故丙
○○不得請求伊等連帶賠償。又伊聲請法院實施假執行，因假執
行所得款項遭丙○○假扣押，而未獲清償，丙○○亦不得請求伊
返還及賠償因假執行所為給付及所受損害等語置辯。
丙○○則以：乙○○謊報系爭股票遺失，聲請公示催告並獲除權
判決，伊為保全對於系爭補發股票之返還請求權及損害賠償請求
權，依法聲請假扣押，並無不法侵害之可言。又甲○○主張股票
之價差，非其實際上所生之損害。且股票乃投機商品，漲跌無常
，亦不得以跌幅視為所失利益。況乙○○於八十六年九月十九日
賣出達新公司股票十七萬八千股，亦不能證明與系爭補發股票有
關等語，資為抗辯。並提起反訴主張：乙○○交付系爭股票予王
靜慧持向陳有富調借款項，陳有富再轉向伊借款，並提供已完成
轉讓背書及附有賣出委託書之系爭股票作為擔保，詎乙○○竟謊
報遺失並聲請除權判決，致伊占有之系爭股票發生失權之效果，
顯係故意以背於善良風俗之方法，侵害伊對系爭股票之占有，並
違反保護伊占有之規定，而甲○○係幫助人，應視為共同侵權行
為人，爰依民法第一百八十四條第一項後段及第二項（於原審前
審始為此訴訟標的之追加）、第一百八十五條之規定，求為命乙
○○及甲○○連帶給付伊達新公司普通股股票（原判決誤載為增
資股票，下同）八十三張之判決。另就因假執行所為給付及所受
損害，依民事訴訟法第三百九十五條第二項之規定，請求甲○○
給付二百九十一萬五千四百二十七元及自八十九年五月九日起計
付法定遲延利息。
原審審理結果，以：丙○○依民法第一百八十四條第一項後段及
第二項所提之反訴，與其另案請求甲○○賠償損害係依同條第一
項前段之規定，並非同一事件，且丙○○依民事訴訟法第三百九
十五條第二項所為聲明，與原審九十二年度上更(一)字第一四號請
求返還不當得利事件，亦非同一事件，均未違反一事不再理原則
，合先敘明。查乙○○前以甲○○之名義買進系爭股票，嗣以遺
失為由，向法院聲請公示催告及除權判決，並獲達新公司補發，
惟經丙○○聲請法院於八十二年六月一日對系爭補發股票為假扣
押，迄八十六年八月二十六日始撤銷查封之事實，為兩造所不爭
執，且有保管股票領取憑單、封條、民事裁判書及判決確定證明
書等件可稽，自屬真實。而乙○○交付系爭股票予王靜慧代為辦
理過戶手續，嗣向王靜慧索回系爭股票，王靜慧稱已遺失等情，
則與證人林美吟在第一審及原審所證相符，且王靜慧在原審八十
三年度上字第三四Ｏ號丙○○與甲○○間請求損害賠償事件中，
對於林美吟證稱其陪同乙○○向王靜慧索回系爭股票，王靜慧謂
找不到之證詞予以承認，可見乙○○係因王靜慧告知系爭股票遺
失，始申報遺失。雖丙○○向第一審提出過戶在甲○○名下之系
爭股票，業已完成轉讓背書並附有賣出委託書，且證人林松谷、
陳有富及王靜慧亦分別證稱（具狀陳稱）：乙○○向陳有富借款
二千萬元；乙○○持八十三張達新公司股票等向其借款二千萬元
；乙○○將系爭股票連同賣出委託書一併交予王靜慧，再轉交予
陳有富各等語，但依據真誼證券股份有限公司股票買進交付清單
、中國信託商業銀行股份有限公司函及王靜慧在台灣基隆地方法
院檢察署所為之證詞，乙○○既於八十一年七月十六日始委託真
誼證券股份有限公司買進系爭股票，並於同年八月交予王靜慧，
再於同年月十一日過戶在甲○○名下，則陳有富證稱乙○○在取
得系爭股票前之八十一年五月間即向其借款，自與常理有違，要
難遽信。至林松谷之證言，因其不記得數目非小之二千萬元何時
匯至何帳戶，則有疑義。況系爭股票果係陳有富以借予乙○○二
千萬元而取得，丙○○又如何以八百萬元自陳有富處取得，亦未
據丙○○舉證以實其說，是丙○○辯稱乙○○持系爭股票向陳有
富借款，陳有富提供已完成轉讓背書並附有賣出委託書之系爭股
票作為擔保，再轉向丙○○借款八百萬元云云，為不可採。又乙
○○原預定於八十二年六月二日領取系爭補發股票並賣出，但因
丙○○聲請法院對系爭補發股票為假扣押，而未賣出，業經證人
周麗瓊證稱屬實，故乙○○賣出系爭補發股票應非僅止於計劃，
實已達實行之程度。而系爭補發股票依八十二年六月二日收盤價
每股六五．五元計算，與按每股三四．七元（即自八十六年八月
二十六日撤銷假扣押取回系爭補發股票起至八十六年九月十九日
實際賣出止之最高價格）計算，二者價差為二百五十五萬六千四
百元，即係因假扣押所生之損害。乙○○既以甲○○之名義買進
系爭股票，自應由甲○○行使權利，從而甲○○依民法第一百八
十四條第一項前段之規定，請求丙○○給付二百五十五萬六千四
百元及自八十六年九月二十八日起算之法定遲延利息，自屬有據
，應予准許。次查乙○○因誣告案遭原審刑事庭判決有罪確定，
固有刑事判決可憑，然該刑事庭判處乙○○誣告罪刑確定，係以
王靜慧在偵審中證稱其未告知乙○○關於系爭股票遺失之事為主
要依據，而王靜慧之證詞既前後不一，倘其確曾告知乙○○找不
到系爭股票，乙○○因而申報遺失，自難認與常理有違。至乙○
○申報在搭計程車遺失，對其不知系爭股票去向則無影響，要不
得以申報遺失之原因或方式稍有差異，即認其遺失系爭股票之申
報係屬虛構。是以丙○○反訴主張乙○○謊報遺失及聲請除權判
決，致系爭股票失權，顯係故意以背於善良風俗之方法或違反保
護占有之規定，侵害其對系爭股票之占有，尚非可採。乙○○既
未侵害丙○○對系爭股票之占有，為系爭股票名義人之甲○○即
不得視為共同侵權行為人。況系爭股票究竟如何遺失，係由乙○
○逕以甲○○之名義獨自調查、處理，甲○○事前、事中均不知
情，被訴涉有誣告罪嫌並已獲不起訴處分確定。因此丙○○依民
法第一百八十四條第一項後段及第二項、第一百八十五條之規定
，請求乙○○及甲○○連帶給付達新公司普通股股票八十三張即
八萬三千股，即屬無據，不應准許。末查甲○○持以聲請假執行
之原審前審判決，業經最高法院判決廢棄，依民事訴訟法第三百
九十五條第一項及第二項之規定，甲○○自應返還丙○○因假執
行所為之給付二百九十一萬五千四百二十七元。雖此款項嗣遭丙
○○聲請法院為假扣押，但僅生假扣押之查封效力而已，在為本
案執行前仍屬甲○○所有，其謂丙○○未受損害一節，委無可採
。從而丙○○在原審前審為返還及賠償因假執行所為給付及所受
損害之聲明，請求甲○○給付二百九十一萬五千四百二十七元及
自丙○○清償翌日即八十九年五月十日起算之法定遲延利息，洵
屬有據，應予准許；至請求八十九年五月九日之法定遲延利息，
則屬無據，不應准許，為其心證之所由得。並說明兩造其餘攻擊
或防禦方法與判決結果無礙，因而將第一審所為駁回甲○○請求
丙○○給付二百五十五萬六千四百元本息部分之判決廢棄，改命
丙○○如數給付，並駁回丙○○就其反訴請求甲○○及乙○○連
帶給付達新公司普通股股票八十三張即八萬三千股之上訴及追加
之訴，另命甲○○給付丙○○二百九十一萬五千四百二十七元及
自八十九年五月十日起計付法定遲延利息，駁回丙○○八十九年
五月九日法定遲延利息之請求。
按債務人因假扣押受有損害，向債權人請求賠償，若非本於民事
訴訟法第五百三十一條之規定，而係依民法侵權行為之法則辦理
，則須債權人聲請假扣押有故意或過失，始得為之。查卷附之系
爭股票乃丙○○所提出，且已完成轉讓背書並附有賣出委託書，
為原審確定之事實。查系爭股票在丙○○執有中，乙○○以甲○
○之名義申報遺失系爭股票，並聲請公示催告及除權判決，丙○
○因而確信或誤認乙○○及甲○○有侵害其權利之情事，似非無
正當理由。倘丙○○之確信或誤認有正當理由，其聲請法院對系
爭補發股票為假扣押，似難謂有何故意或過失。乃原審就此歸責
要件之有無未予細究，遽以前揭理由，而命丙○○應給付甲○○
二百五十五萬六千四百元本息，自嫌速斷。次按甲○○請求丙○
○給付二百五十五萬六千四百元本息，原審既認為有理由，則丙
○○因假執行所為上開本息之給付，原審又命甲○○應返還予丙
○○並加付法定遲延利息，似亦有判決理由矛盾之違誤。上訴論
旨，各自指摘於其不利部分之原判決為不當，求予廢棄，均非無
理由。至原審以前揭理由，駁回丙○○其他上訴部分，經核於法
並無違誤。丙○○上訴論旨，就原審取捨證據、認定事實之職權
行使，指摘此部分原判決為不當，聲明廢棄，非有理由。
據上論結，本件甲○○之上訴為有理由；丙○○之上訴為一部有
理由，一部無理由。依民事訴訟法第四百七十七條第一項、第四
百七十八條第二項、第四百八十一條、第四百四十九條第一項、
第七十八條，判決如主文。
中    華    民    國  九十五  年   十二   月  二十八  日
                      最高法院民事第六庭
                          審判長法官  許  朝  雄
                                法官  謝  正  勝
                                法官  鄭  玉  山
                                法官  吳  麗  女
                                法官  袁  靜  文
      本件正本證明與原本無異
                                      書  記  官
中    華    民    國  九十六  年    一    月   十一   日
                                                      Ｑ


司法院資訊處製作；財團法人民間司法改革基金會備份。
